【裁判字號】    94,易,1570
【裁判日期】    950630
【裁判案由】    重利等
【裁判全文】
臺灣彰化地方法院刑事判決              94年度易字第1570號
公  訴  人  臺灣彰化地方法院檢察署檢察官
被      告  丁○○
上列被告因重利等案件，經檢察官聲請簡易判決處刑（九十四年
度偵字第四九一二、五○六三、七○一六、七○一七、七二二七
號），本院彰化簡易庭認不宜以簡易程序判決處刑，簽移由本院
刑事庭改依通常程序審理，嗣被告於準備程序就被訴事實為有罪
之陳述，經本院合議庭裁定由受命法官獨任行簡式審判程序，並
判決如下：
    主      文
丁○○以乘他人急迫貸以金錢，而取得與原本顯不相當之重利為
常業，處有期徒刑陸月，如易科罰金，以參佰元折算壹日，扣案
如附表貳編號一至三所示之物均沒收。
    事實及理由
一、犯罪事實：
    丁○○因知悉經營民間放款業務，可獲取重利，竟為供其生
    活所需，而萌牟取不法重利之常業犯意，自民國九十二年二
    月間起，以其所有之0000000000號行動電話（使
    用於附表貳編號一所示之行動電話），以在報紙廣告上刊登
    廣告，或經由友人介紹之方式，招徠需款孔急而陷於急迫之
    不特定之人來電洽詢貸款事宜，貸與所需款項，而從事俗稱
    地下錢莊重利放款之業務，其利息計算方式為每週或每十日
    為一期，週年利率百分之至二百八十八至一千四百四十不等
    ，借款之初須預扣第一期之利息，並須簽發所借款項之數倍
    為票面金額之本票，及提供借款人或其親屬之國民身分證等
    證件為擔保，待雙方談妥後，復交付欲借之款項，並同時要
    求借款客戶提供證件、戶籍謄本及簽發本票為擔保。適有如
    附表壹所示之人，因需款孔急，向親友或銀行借貸無著，陷
    於急迫，因而按廣告上所刊登之電話號碼，或經友人介紹，
    與丁○○聯繫借款事宜，並於附表壹所示之時間、地點取得
    如附表壹所示之貸款金額，同時以附表壹所示之方式作擔保
    ，且如附表壹所示之計息方式繳付本息，而丁○○因而取得
    與原本顯不相當之重利，並恃此維生而以之為常業。嗣於九
    十四年六月十八日下午六時許，警員前往丁○○所居住之彰
    化縣彰化市○○○○街六八巷五號六樓之處所，經徵得丁○○同意後入內執行搜索，因而查扣附表貳所示之物。
二、被告丁○○於準備程序中，就上述犯罪事實為有罪之陳述，
    且所犯係死刑、無期徒刑、最輕本刑為三年以上有期徒刑以
    外之罪，經本院合議庭依刑事訴訟法第二百七十三條之一第
    一項之規定，裁定由法官一人獨任進行簡式審判程序。
三、本案證據：
    (一)被害人戊○○之警詢供述。
    (二)被害人甲○○之警詢供述。
    (三)被害人余捃於偵訊時之證詞。
    (四)被害人己○○於警詢時之供述。
    (五)被害人丙○○於偵訊時之證詞。
    (六)扣案如附表貳編號一至七所示之物。
    (七)被告於本院審理時之自白。
    (八)台灣高等法院被告全國前案紀錄表。
四、起訴書所引用之法條雖為刑法第五十六條、第三百四十四條
    之連續重利罪嫌，惟查被告於本院審理時坦承其曾在報紙上
    刊登廣告數月，以招徠不特定之人來電洽詢貸款事宜，兼衡
    除被害人丙○○外，其餘被害人均供稱是看見報上廣告而與
    被告聯絡借款事宜，再參以被告從事重利貸放之期間甚長，
    應認被告確有恃此為生並營以為業之犯意，是核被告所為，
    應係犯刑法第三百四十五條之常業重利罪，起訴法條容有未
    洽，本院在基本社會事實同一之範圍內，依法變更起訴法條
    。
五、應依刑事訴訟法第四百五十二條、第二百七十三條之一第一
    項、第二百九十九條第一項前段、第三百條、第三百十條之
    二、第四百五十四條第一項，刑法第三百四十五條、第四十
    一條第一項前段、刑法第三十八條第一項第二款，罰金罰鍰
    提高標準條例第一條前段、第二條，判決如主文。
六、如不服本判決，應於判決送達後十日內，向本院提出上訴狀
    （須附繕本），上訴於台灣高等法院台中分院。告訴人或被
    害人對於判決如有不服具備理由請求檢察官上訴者，其上訴
    期間之計算係以檢察官收受判決正本之日期為準。
本案經檢察官洪英丰到庭執行職務。
中    華    民    國  九十五  年  六    月    三十    日
                  刑事第二庭        法  官  黃玉齡
以上正本證明與原本無異。
中    華    民    國  九十五  年  七    月    三      日
                                    書記官  林怡吟
附錄本案論罪科刑法條全文：
中華民國刑法第345條
  以犯前條之罪為常業者，處 5 年以下有期徒刑，得併科 3 千
  元以下罰金。
附表壹
┌──┬──────┬─────────┬───────────────┐
│編號│時      間  │    地       點   │被害人及重利借貸計算方式      │
├──┼──────┼─────────┼───────────────┤
│一  │九十二年間某│彰化縣彰化市茄南里│戊○○向丁○○借貸三萬元，約定│
│    │日          │茄苳路二段五五號  │每十天為一期，每期利息為六千元│
│    │            │                  │（此部分係依據戊○○之警詢供述│
│    │            │                  │，並經被告當庭確認無誤，起訴書│
│    │            │                  │誤載為四千五百元），預扣第一期│
│    │            │                  │利息，經核算年利率為百分之七百│
│    │            │                  │二十，戊○○並交付本票、身分證│
│    │            │                  │及戶籍謄本以作為擔保。        │
├──┼──────┼─────────┼───────────────┤
│二  │九十二年四月│彰化縣鹿港鎮頭崙里│甲○○向丁○○借貸六十萬至七十│
│    │間某日      │頂草路二段十號    │萬元（此部分係依據甲○○之警詢│
│    │            │                  │供述，並經被告當庭確認無誤，起│
│    │            │                  │訴書誤載為十五萬元），約定每十│
│    │            │                  │天為一期，每期利息為每借貸十萬│
│    │            │                  │元，利息為一萬六千元（此部分係│
│    │            │                  │依據甲○○之警詢供述，並經被告│
│    │            │                  │當庭確認無誤，起訴書誤載為一萬│
│    │            │                  │元），預扣第一期利息，經核算年│
│    │            │                  │利率為百分之五百七十六，甲○○│
│    │            │                  │並交付本票，以作為擔保。      │
├──┼──────┼─────────┼───────────────┤
│三  │九十四年九月│彰化縣彰化市○○路│乙○○向丁○○借貸三萬元，約定│
│    │四日        │與永安街口之統一便│每十天為一期，每期利息為五千元│
│    │            │利超商            │，並扣手續費一千元，預扣第一期│
│    │            │                  │利息，實拿二萬四千元，經核算年│
│    │            │                  │利率為為百分之六百，乙○○並交│
│    │            │                  │付本票以作為擔保。            │
├──┼──────┼─────────┼───────────────┤
│四  │九十二年九月│彰化縣花壇鄉三春村│己○○向丁○○借貸五萬元，約定│
│    │二十四日    │後厝二巷二十二弄十│每星期利息為一萬五千元，預扣第│
│    │            │號                │一期利息，經核算年利率為百分之│
│    │            │                  │一千四百四十，己○○並交付本票│
│    │            │                  │、己○○及其配偶蔡玉玲之身分證│
│    │            │                  │及戶籍謄本影本，以作為擔保。  │
├──┼──────┼─────────┼───────────────┤
│五  │九十四年一月│彰化縣彰化市之不特│丙○○陸續向丁○○借貸一百九十│
│    │至六月間    │定道路旁          │萬元，約定每十天為一期，每期利│
│    │            │                  │息為每借十萬元，利息為八千元，│
│    │            │                  │預扣第一期利息，經核算年利率為│
│    │            │                  │百分之二百八十八（起訴書誤載為│
│    │            │                  │百分之二百九十），丙○○並交付│
│    │            │                  │支票，以作為擔保。            │
└──┴──────┴─────────┴───────────────┘
附表貳
┌──┬───────┬───────────┬─────┐
│編號│  扣  案  物  │     備      註       │應否沒收  │
├──┼───────┼───────────┼─────┤
│ 一 │MOTOROLA V220 │被告丁○○所有，供聯絡│應予沒收  │
│    │牌行動電話一支│貸款業務所使用之行動電│          │
│    │              │話（屬供犯罪所用之物）│          │
├──┼───────┼───────────┼─────┤
│ 二 │帳本四本      │被告丁○○所有，供其作│應予沒收  │
│    │              │小額借貸時記帳使用（屬│          │
│    │              │供犯罪所用之物）      │          │
├──┼───────┼───────────┼─────┤
│ 三 │抄有甲○○電話│被告丁○○所有，係其為│應予沒收  │
│    │之紙條一張    │促請甲○○還款而抄寫電│          │
│    │              │話之便條紙（屬供犯罪所│          │
│    │              │用之物）              │          │
├──┼───────┼───────────┼─────┤
│ 四 │借款人蔡玉玲（│借款人己○○給予被告黃│不應沒收  │
│    │己○○之妻）所│柏菘作為還款擔保之物（│          │
│    │簽發之本票一張│在被告未實行質權之前，│          │
│    │              │其所有權應仍屬發票人，│          │
│    │              │一旦發票人清償本息，即│          │
│    │              │可要求被告返還，應尚非│          │
│    │              │屬被告所有之物）      │          │
├──┼───────┼───────────┼─────┤
│ 五 │借款人余捃所│借款人余捃給予被告黃│不應沒收  │
│    │簽發之本票一張│柏菘作為還款擔保之物（│          │
│    │              │在被告未實行質權之前，│          │
│    │              │其所有權應仍屬發票人，│          │
│    │              │一旦發票人清償本息，即│          │
│    │              │可要求被告返還，應尚非│          │
│    │              │屬被告所有之物）      │          │
├──┼───────┼───────────┼─────┤
│ 六 │借款人己○○、│己○○、蔡玉玲所有，係│不應沒收  │
│    │蔡玉玲之身分證│交付被告丁○○暫時作為│          │
│    │及戶籍謄本各一│借款擔保之物          │          │
│    │張            │                      │          │
├──┼───────┼───────────┼─────┤
│ 七 │趙金川（借款人│戊○○所有，係交付被告│不應沒收  │
│    │戊○○配偶）戶│丁○○暫時作為借款擔保│          │
│    │籍謄本一份    │之物                  │          │
├──┼───────┼───────────┼─────┤
│ 八 │BENQ牌行動電話│被告丁○○與其女友私人│不應沒收  │
│    │一支          │使用之物，與本案無關  │          │
└──┴───────┴───────────┴─────┘


司法院資訊處製作；財團法人民間司法改革基金會備份。
